臺灣高雄地方法院民事判決
109年度訴字第445號
原      告  中華開發資產管理股份有限公司

法定代理人  林德雲  


訴訟代理人  葉凱禎律師
            曾嘉雯律師
被      告  司梅泠（即司繼承繼承人）

            司駿明（即司繼承繼承人）

            李苡溱  
            李瑾英    住臺北市○○區○○○路○段00號0樓                        之0
            王寬永  
上列當事人間撤銷信託行為等事件，本院於民國111年3月22日言
詞辯論終結，判決如下：
    主  文
被告司梅泠、被告司駿明及被告李苡溱應將如附表一所示之不動
產，於民國一○五年六月二日所為之信託債權行為，及民國一○五
年六月四日以信託為登記原因所為所有權移轉登記之物權行為，
均應予撤銷。
被告李苡溱應將如附表一所示之不動產，於民國一○五年六月四
日以信託為登記原因所為之所有權移轉登記予以塗銷。
確認被告李瑾英及被告李苡溱間，就附表二所示之不動產，於民
國一○五年六月七日以讓與為登記原因，擔保債權總金額新臺幣
壹仟陸佰萬元之抵押權不存在。
被告李苡溱應將前項抵押權登記予以塗銷。
確認被告王寬永及被告李苡溱間，就附表三所示之不動產，於民
國一○五年六月一日以讓與為登記原因，擔保債權總金額新臺幣
貳仟萬元之抵押權不存在。
被告李苡溱應將前項抵押權登記予以塗銷。
原告其餘之訴駁回。
第一、二項訴訟費用，由被告司梅泠、被告司駿明及被告李苡溱
負擔；第三、四項訴訟費用，由被告李瑾英及被告李苡溱負擔；
第五、六項訴訟費用，由被告王寬永及被告李苡溱負擔；其餘由
原告負擔。
　　事實及理由
一、本件被告均經合法通知，未於言詞辯論期日到場，核無民事
    訴訟法第386 條所列各款情形，爰依原告之聲請，由其一造
    辯論而為判決。
二、原告主張：
　㈠司繼承（於民國110年4月18日死亡，被告司梅泠及司駿明為
    司繼承之合法繼承人）為原告之債務人，原告業已取得執行
    名義即本院100 年度司執字第49996 號債權憑證（執行名義
    為本院87年度促字第58921號支付命令及確定證明書正本）
    。詎司繼承為逃避強制執行，竟於105年6月2日將其所有如
    附表一所示土地，以信託為原因，移轉所有權予被告李苡溱
    ，並於同年月4日完成所有權移轉登記，致司繼承用以清償
    積欠原告債務之總財產銳減，而有害於原告之債權。原告爰
    依信託法第6條第1項規定，請求撤銷被告司梅泠、司駿明及
    李苡溱間所為上開信託行為及所有權移轉行為，並類推適用
    民法第244 條第4 項規定，請求被告李苡溱將如附表一所示
    土地於105 年6 月4 日之所有權移轉登記予以塗銷。
　㈡司繼承前於71年8 月31日就附表二編號1至4所示土地，取得
    擔保債權總金額新臺幣（下同）20萬元之抵押權，惟該等抵
    押權所擔保之債權，債權人及債務人均為司繼承，依民法第
    344條本文規定，因混同而消滅，則該抵押權依從屬性，應
    認已不存在。原告爰依民法第242條、第767條第1項中段規
    定，代位被告司梅泠及司駿明塗銷該等抵押權登記。
　㈢被告李苡溱於105年6月7日，以收件字號：105年新旗登字第5
    10號，自被告李瑾英受讓就附表二所示之土地設定用以擔保
    債權總金額1,600萬元債權之抵押權，惟該等抵押權擔保之
    債權清償日為87年12月21日，依消滅時效15年計算，已於10
    2年12月21日時效完成，依民法第880條規定，被告李苡溱未
    於該等抵押權擔保之債權，請求權時效完成後5年間（即107
    年12月21日）實行該等抵押權，該等抵押權業已消滅。原告
    爰依民法第242條、第767條第1項中段規定，代位被告司梅
    泠及司駿明塗銷該等抵押權登記。
　㈣被告李苡溱於105 年6 月1 日，以收件字號：105年新旗登字
    第440號，自被告王寬永受讓就附表三所示之土地設定用以
    擔保債權總金額2,000萬元債權之抵押權，惟債權清償日為8
    7年12月10日，依消滅時效15年計算，已於102年12月21日時
    效完成，依民法第880條規定，被告李苡溱未於該等抵押權
    擔保之債權，請求權時效完成後5年間（即107年12月10日）
    實行該等抵押權，該等抵押權業已消滅。原告爰依民法第24
    2條、第767條第1項中段規定，代位被告司梅泠及司駿明塗
    銷該等抵押權登記。
  ㈤為此，原告爰依法提起本件訴訟，並聲明：⒈被告司梅泠、司
    駿明及李苡溱應將如附表一所示之不動產，於105年6月2日
    所為之信託債權行為，及105年6月4日以信託為登記原因所
    為所有權移轉登記之物權行為，均應予撤銷。⒉被告李苡溱
    應將如附表一所示之不動產，於105年6月4日以信託為登記
    原因所為之所有權移轉登記予以塗銷。⒊確認被告司梅泠、
    司駿明就附表二編號1至4所示之不動產，於71年8月31日以
    設定為登記原因，各擔保債權總額為本金最高限額新臺幣20
    萬元之抵押權不存在。⒋被告司梅泠、司駿明應將前項抵押
    權登記予以塗銷。⒌確認被告李瑾英、李苡溱間，就附表二
    所示之不動產，於105年6月7日以讓與為登記原因，擔保債
    權總金額1600萬元之抵押權不存在。⒍被告李苡溱應將前項
    抵押權登記予以塗銷。⒎確認被告王寬永、李苡溱間，就附
    表三所示之不動產，於105年6月1日以讓與為登記原因，擔
    保債權總金額2000萬元之抵押權不存在。⒏被告李苡溱應將
    前項抵押權登記予以塗銷。
三、被告均未於言詞辯論期日到場爭執，亦未提出書狀作何聲明
    或陳述。
四、本院得心證之理由：
  ㈠按信託行為有害於委託人之債權人權利者，債權人得聲請法
    院撤銷之，信託法第6條第1 項定有明文。參其立法理由足
    認信託法第6 條第1 項為民法第244 條特別規定，不以委託
    人於行為時明知並受益人於受益時亦如其情事者為其要件。
    又二者法律效果均為撤銷詐害債權行為而具有形成力，故民
    法有關債權人撤銷詐害行為之規定，亦可類推適用於撤銷信
    託行為。再債權人依民法第244 絛第1 項或第2 項之規定聲
    請法院撤銷時，得並聲請命受益人或轉得人回復原狀，民法
    第244條第4項前段定有明文。查司繼承於87年3月25日向訴
    外人高雄市第二信用合作社借貸300萬元，未如期還款，經
    高雄市第二信用合作社向本院聲請核發87年度促字第58921
    號支付命令，上開債權經讓與訴外人首映資產管理有限公司
    （下稱首映公司）後，經首映公司強制執行無效果，由本院
    核發100年度司執字第49996號債權憑證，原告已取得該債權
    憑證，司繼承竟於105年6月2日將其所有如附表一所示土地
    ，以信託為原因，移轉所有權予被告李苡溱，並於同年月4
    日完成所有權移轉登記等事實，有原告提出之借貸契約（審
    訴卷第47頁）、本院100年度司執字第49996號債權憑證（審
    訴卷第49頁）、本院民事執行處塗銷查封登記書（審訴卷第
    51頁）及高雄市地政局旗山地政事務所111年2月11日高市地
    旗登字第11170107900號函及檢附之土地登記謄本（訴二卷
    第177、181、185、189、217頁）等在卷可稽，被告未有爭
    執，自堪信為真。則原告對司繼承具本院100年度司執字第4
    9996號債權憑證所示之債權，司繼承將附表一所示土地以信
    託移轉登記予被告李苡溱，使原告之債權無法實現，顯有害
    於債權人即原告之權利，從而原告依信託法第6 條第1 項規
    定及類推適用民法第244條第4 項規定，訴請如判決主文第1
    、2項所示，為有理由，應予准許。
　㈡按請求權時效期間為15年，但法律所定期間較短者，依其規
    定，民法第125條定有明文，故時效期間僅有較15年為短者
    ，而無超過15年者。次按，以抵押權擔保之請求權雖經時效
    消滅，債權人仍得就其抵押物取償，固為民法第145條第1項
    所明定，但抵押權人於消滅時效完成後，如長期不實行其抵
    押權，不免將使權利狀態永不確定，有害於抵押人之利益，
    為維持社會交易秩序，故同法第880條規定：以抵押權擔保
    之債權，其請求權已因時效而消滅，如抵押權人於消滅時效
    完成後，5年間不實行其抵押權者，其抵押權消滅。經查，
    被告李苡溱分別於105年6月7日、同年6月1日，自被告李瑾
    英及王寬永處，受讓附表二、三所示土地之抵押權，惟該等
    抵押權擔保之債權清償日分別為87年12月21日、87年12月10
    日，此有高雄市地政局新興地政事務所109年4月16日高市地
    新價字第10970285600號函及其所附之土地登記書、土地抵
    押權移轉契約書等（訴一卷第95至125頁）、高雄市地政局
    旗山地政事務所111年2月11日高市地旗登字第11170107900
    號函及其檢附之土地登記謄本（訴二卷第179、183、187、1
    91、217頁）在卷可稽，此部分事實應堪認定。復依民法第1
    25條本文規定，請求權之消滅時效以15年計算（本件被告未
    抗辯有時效中斷事由），足見該等抵押權擔保之債權均已罹
    於時效。又依民法第880條規定，被告李苡溱未於該等抵押
    權擔保之債權時效完成後5年內實行抵押權，該等抵押權已
    歸於消滅，則原告主張該等抵押權不存在，為有理由。另原
    告對司繼承具本院100年度司執字第49996號債權憑證所示之
    債權未獲清償，而司繼承為附表一即附表二編號1至4、7所
    示土地之實際所有權人，已如上述，又司繼承為附表二編號
    5、6所示土地之所有權人，有土地登記謄本在卷可佐（訴二
    卷第195、205頁），足徵司繼承為附表二所示之土地所有權
    人，而司繼承死亡後，被告司梅泠及司駿明為司繼承之繼承
    人，有繼承系統表及戶籍謄本可資參照（訴二卷第29至37頁
    ），則原告依民法第242條、第767條第1項中段規定，代位
    被告司梅泠及司駿明塗銷該等抵押權登記，亦屬有據。
  ㈢至原告主張司繼承於71年8 月31日就附表二編號1至4所示土
    地，以字號旗登字第007423號設定取得擔保債權總金額20萬
    元之抵押權，惟該等抵押權所擔保之債權，因債權人及債務
    人均為司繼承，依民法第344條本文規定，已因混同而消滅
    ，則該抵押權依從屬性，應認已不存在，爰依民法第242條
    、第767條第1項中段規定，代位被告司梅泠及司駿明塗銷該
    等抵押權登記等語（訴一卷第14頁、第229至230頁、訴二卷
    第67頁）。經查，司繼承就附表二編號1至4所示土地，以字
    號旗登字第007423號設定取得上開抵押權，有土地登記謄本
    可資參照（訴二卷第177至191頁），此部分事實固堪認定。
    惟高雄市政府地政局旗山地政事務所71年8月27日收件旗登
    字第7423號抵押權設定登記申請書案件資料，已依土地登記
    規則第19條規定，逾保存年限15年辦理銷毀，無登記案件資
    料可提供，有該地政事務所109年4月13日高市地旗登字第10
    970241800號函在卷可證（訴一卷第47頁），復依前揭土地
    登記謄本所載，該等抵押權之債務人及設定義務人均為許登
    聰，足見依現有卷證資料，就該等抵押權擔保之債權而言，
    實難認債權與債務已同歸於司繼承，自難認債之關係已因混
    同而消滅，從而，該等抵押權即難認已不存在，則原告代位
    被告司梅泠及司駿明請求塗銷該等抵押權登記，為無理由。
五、綜上所述，原告依信託法第6 條第1 項及類推適用民法第24
    4條第4項規定，為判決主文第1、2項之主張，及依民法第24
    2條、第767條第1項中段規定，為判決主文第3至6項之主張
    ，為有理由，應予准許，逾此範圍之請求，即屬無據，應予
    駁回。
六、本件事證已臻明確，兩造其餘攻擊、防禦方法及所提之證據
    ，經審酌均認與判決之結果不生影響，爰不一一論述，併此
    敘明。
七、訴訟費用負擔之依據：民事訴訟法第79條。
中　　華　　民　　國　　111 　年　　4 　　月　　12　　日
                          民事第五庭  法  官  呂俊杰
以上正本係照原本作成。
如對本判決上訴，須於判決送達後20日內向本院提出上訴狀。如
委任律師提起上訴者，應一併繳納上訴審裁判費。　　　　
中　　華　　民　　國　　111 　年　　4 　　月　　12　　日
                                      書記官  陳褘翎

附表一：
編號 地號 權利範圍 1 高雄市○○區○○段0000000地號 全部 2 高雄市○○區○○段0000000地號 全部 3 高雄市○○區○○段0000000地號 全部 4 高雄市○○區○○段0000000地號 全部 5 高雄市○○區○○段0000000地號 1000分之60 
附表二：
編號 地號 權利範圍 1 高雄市○○區○○段0000000地號 全部 2 高雄市○○區○○段0000000地號 全部 3 高雄市○○區○○段0000000地號 全部 4 高雄市○○區○○段0000000地號 全部 5 高雄市○○區○○段00000地號 1000分之60 6 高雄市○○區○○段0000000地號 1000分之60 7 高雄市○○區○○段0000000地號 1000分之60 
附表三：
編號 地號 權利範圍 1 高雄市○○區○○段0000000 地號 4分之1